【裁判字號】    98,訴,962
【裁判日期】    980825
【裁判案由】    拆屋還地
【裁判全文】
臺灣板橋地方法院民事判決               98年度訴字第962號
原      告  財團法人臺灣省臺北縣大觀書社
法定代理人  甲○○
訴訟代理人  羅翠慧律師
複代  理人  李姝律師
被      告  張東正即三電鐵箱行.
訴訟代理人  李文輝律師
上列當事人間請求拆屋還地事件，經本院於民國98年8月11日言
詞辯論終結，判決如下：
    主      文
被告應將坐落臺北縣板橋市○○段八０八之二地號土地上如附圖
斜線所示面積二百二十五點一五平方公尺之地上物拆除，並將該
部分土地返還原告。
被告應給付原告新臺幣陸拾萬仟肆佰零貳元，及其中新臺幣捌
萬零肆佰元自民國九十八年五月七日起，另其中新臺幣伍拾貳萬
仟零貳元自民國九十八年八月一日起，均至清償日止，按週年
利率百分之五計算之利息，並自民國九十八年五月七日起至返還
第一項所示土地之日止，按月給付原告新臺幣壹萬零伍拾柒元。
原告其餘之訴駁回。
訴訟費用由被告負擔。
本判決第一項於原告以新臺幣壹佰柒拾萬元供擔保後，得假執行
；但被告如以新臺幣伍佰零肆萬仟佰陸拾元為原告供擔保，
得免為假執行。
本判決第二項於原告以新臺幣貳拾萬貳仟元供擔保後，得假執行
；但被告如以新臺幣陸拾萬仟肆佰零貳元為原告預供擔保，得
免為假執行。
原告其餘假執行之聲請駁回。
    事實及理由
一、程序方面：
    按訴狀送達後，原告不得將原訴變更或追加他訴，但請求之
    基礎事實同一，或擴張應受判決事項之聲明者，不在此限，
    民事訴訟法第255 條第1 項第2 款、第3 款項分別定有明文
    。本件原告起訴原係請求被告將坐落臺北縣板橋市○○段80
    8 之2 地號土地（下稱808 之2 地號土地）上之地上物拆除
    ，將土地返還原告，並給付相當租金之不當得利。嗣經本院
    會同兩造及臺北縣板橋地政事務所（下稱板橋地政）測量人
    員至現場勘驗，並由板橋地政依測量結果繪製如附圖所示之
    複丈成果圖，原告於98年7 月28日提出民事準備書狀，將上
    開聲明改依附圖所示予以擴張（見本院卷第87至89頁），經
    核與首揭規定並無不合，合先敘明。
二、原告主張：緣坐落於808 之2 地號土地係原告所有，被告並
    無使用之正當權源，以搭蓋門牌號碼臺北縣板橋市○○○街
    12 4巷31之29號之鐵皮屋（下稱系爭地上物）方式，無權占
    有如808 之2 地號土地上如附圖斜線所示土地（下稱系爭土
    地），並作為三電鐵箱行工廠之用，爰依民法第767 條規定
    請求，被告將上開地上物拆除，將系土地返還原告。又被告
    無法律上之原因占用系爭土地受有利益，致原告受有不能利
    用系爭土地之損害，爰並依不當得利之法律關係請求被告返
    還自93年4 月29日起至98年4 月28日止5 年期間（即按起訴
    時回溯5年） ，並依土地法第97條第1 項規定，按系爭土地
    申報地價年息10% 計算之相當租金不當得利新臺幣（下同）
    603,402 元暨法定遲延利息，及自起訴狀繕本送達之翌日起
    至返還系爭土地之日止，按月給付相當租金之不當得利10,0
    57元。並聲明：被告應將系爭土地上之系爭地上物拆除，及
    將系爭土地返還予原告，並應給付原告603,402 元及自起訴
    狀繕本送達之翌日起至清償日止按週年利率5%計算之利息，
    暨自起訴狀繕本送達之翌日起至返還系爭土地之日止，按月
    給付原告10,057元。
三、被告則以：系爭地上物係被告自78年6 月間向訴外人陳榮動
    讓渡而來，並非被告所興建。而被告受讓系爭地上物時，系
    爭土地上並無任何所有權之登記，且為河川新生地，808 之
    2 地號土地係於90年11月21日始以「回復」為登記原因，則
    原告究係如何回復，實有疑義。再者，系爭土地係於90年11
    月21日始以「回復」為登記原因，位置係在河川地，地目為
    「雜」，系爭地上物附近均為工廠，雖鄰近環河道路但未能
    直接通行，價值不高；另被告否認系爭土地因系爭地上物而
    改按一般用地課徵地價稅，惟地價稅係公法上之義務，相當
    於不當得利數額多寡無關，原告逕以土地法第97條規定定最
    高額度即年息10% 請求相當租金之不當得利，顯屬過高等語
    。並聲明：（一）原告之訴及假執行之聲請均駁回。（二）
    如受不利之判決，願供擔保請准免為假執行。
四、原告主張其係808 之2 地號土地之所有權人，業據其提出土
    地登記謄本為證（見本院卷第9 頁），被告固曾質疑原告究
    係如何以「回復」為登記原因取得所有權，惟經本院向板橋
    地政調取808 之2 地號土地所有權回復登記之所有資料（見
    本院卷第35至60頁）後，被告就此已不在爭執。而808 之2
    地號土地遭被告以系爭地上物占用如附圖斜線所示面積225.
    15平方公尺，為兩造所不爭執，業經本院會同兩造勘驗現場
    ，囑託板橋地政實施測量後製作複丈成果圖（即附圖）附卷
    可稽，而被告並未舉證證明其具有占用系爭土地之合法權源
    ，故原告主張被告無權占用系爭土地，應堪信為真實。是原
    告本於所有權之法律關係，依民法第767 條前段之規定，請
    求被告將系爭土地上之系爭地上物拆除，將土地返還原告，
    於法並無不合，應予准許。
五、次按無法律上之原因而受有利益，致他人受損害者，應返還
    其利益，民法第179 條定有明文。又占有使用他人土地，可
    能獲得相當於租金之利益為社會通常之觀念，最高法院著有
    61年臺上字第1695號判例可資參照。被告以系爭地上物無權
    占用原告所有系爭土地，受有使用系爭土地之利益，致原告
    之所有權受有損害，原告依不當得利法則請求被告返還相當
    於使用系爭土地所應支付租金之不當得利，並無不合。至於
    賠償金額之計算，查系爭地上物係工業用廠房，非供住宅使
    用之房屋，故核定租金時固不受土地法第97條所定以土地申
    報價額年息10% 為上限之限制，惟本院仍非不得審酌該條所
    定之土地申報價額年息為酌定相當租金不當得利之參考。查
    系爭土地93年至98年之申報地價均為每平方公尺5,360 元，
    有原告提出之地價謄本2 件為證（見本院卷第6 、9 頁）。
    又系爭土地臨臺北縣板橋市○○○街124 巷，系爭地上物為
    鐵皮石綿瓦搭建之工業廠房，大部分作倉庫使用，目前作為
    三電鐵箱行之工廠，附近建物亦均為工業廠房等情，業據本
    院勘驗現場，製有勘驗筆錄附卷可憑（見本院卷第63至64頁
    ），並有原告提出之現場照片5 幀附卷可佐（見本院卷第8
    、91至92頁）。本院審酌系爭土地坐落之位置、交通狀況、
    工商繁榮程度，並參酌附近土地之相關類似事件中，曾有出
    租399.79平方公尺面積之廠房每月收取租金95,000元之行情
    （本院97年度訴字第2174號判決，見本院卷107 頁之相關記
    載），認本件原告所受相當於租金之損害，按申報地價年息
    10% 計算，尚屬相當。依此計算，被告占用系爭土地225.15
    平方公尺，自93年4 月29日至98年4 月28日止（即本件起訴
    時回溯5 年）5 年期間所受相當於租金之利益為603,402 元
    （計算式：225.15×5,360 ×10% ×5=603,402 ，元以下四
    捨五入，下同），每月相當租金之不當得利金額則為10,057
    元。
六、綜上所述，原告主張被告無權占有系爭土地，與證據及事實
    尚無相悖，被告之抗辯則無可採。從而，原告依民法第767
    條前段規定，請求被告將系爭土地上之系爭地上物拆除，將
    土地返還原告，併依不當得利法則請求被告返還起訴時回溯
    5 年（即自93年4 月29日起至98年4 月29日止）相當於租金
    之利益603,402 元，及其中80,400元自起訴狀繕本送達之翌
    日即98年5 月7 日起，另其中523,002 元自民事準備書狀繕
    本送達被告之翌日即98年8 月1 日起，均至清償日止，按週
    年利率5%計算之利息，並自98年5 月7 日起至返還第一項所
    示土地之日止，按月給付原告10, 057 元之範圍內，為有理
    由，應予准許。逾此部分法定利息之請求則乏依據，應予駁
    回。
七、兩造均陳明願供擔保，聲請宣告假執行或免為假執行，經核
    並無不合，爰分別酌定相當之擔保金額准許之。
八、訴訟費用負擔之依據：民事訴訟法第79條。
中    華    民    國    98    年    8     月    25    日
                  民事第二庭法  官  鍾啟煌
以上正本係照原本作成。
如對本判決上訴，須於判決送達後20日內，向本院提出上訴狀，
上訴臺灣高等法院（應按他造人數提出繕本）。
中    華    民    國    98    年    8     月    25    日
                            書記官  張國仁


司法院資訊處製作；財團法人民間司法改革基金會備份。
